臺灣高等法院臺中分院刑事判決
110年度原上訴字第37號

上  訴  人  臺灣臺中地方檢察署檢察官
被      告  何旻昇


上列上訴人因被告重利案件，不服臺灣臺中地方法院109年度原
訴字第11號中華民國109年12月30日第一審判決（起訴案號：臺
灣臺中地方檢察署108年度偵字第19238號、108年度少連偵字第4
38號、109年度偵字第3624號），提起上訴，本院判決如下：
    主  文
上訴駁回。
    理  由
一、本案經本院審理結果，認原審判決關於被告乙○○無罪部分所
    為認事用法均無不當，應予維持，並引用原審判決書關於無
    罪部分之記載（如附件）。
二、上訴人即檢察官上訴意旨略以：
　㈠按刑法之「相續共同正犯」，就基於凡屬共同正犯對於共同
    犯意範圍內之行為均應負責，而共同犯意不以在實行犯罪行
    為前成立者為限，若了解最初行為者之意思，而於其實行犯
    罪之中途發生共同犯意而參與實行者，亦足成立；故對於發
    生共同犯意以前其他共同正犯所為之行為，苟有就既成之條
    件加以利用而繼續共同實行犯罪之意思，則該行為即在共同
    意思範圍以內，應共同負責，最高法院98年度台上字第7972
    號刑事裁判要旨參照。次按共同正犯因相互間利用他方之行
    為，以遂行其犯意之實現，故非僅就自己實行之行為負其責
    任，並對該犯罪構成要件要素有犯意聯絡範圍內，對於他正
    犯所實行之行為，亦應共同負責。因行為人間已形成一個犯
    罪共同體，彼此相互利用，並以其行為互為補充，以完成共
    同之犯罪目的，此即所謂「一部行為全部責任」之法理，最
    高法院100年度台上字第5925號、101年度台上字第4554號判
    決意旨參照。再按共同正犯適用「一部行為全部責任」，係
    在於共同正犯間之「相互利用、補充關係」，若他共同正犯
    之前行為，對加入之事中共同正犯於構成要件之實現上，具
    有重要影響力，即他共同正犯與事中共同正犯對於前行為與
    後行為皆存在相互利用、補充關係，自應對他共同正犯之前
    行為負責；至於在他共同正犯之犯罪既遂後而行為尚未終了
    之前加入，且前行為之效果仍在持續中，如事中共同正犯利
    用該尚持續存在之前行為之效果，則其對前行為所生之結果
    亦具因果性，同應負責，最高法院102年度第14次刑事庭會
    議決議意旨參照。
  ㈡被告於107年中旬參與同案被告戊○○（原名張宏義）為首之重
    利集團後，開始為同案被告戊○○催收債務，並就成功催討之
    債務中獲取報酬，被告與集團內成員顯有基於彼此具有角色
    分工之互相利用關係之犯意聯絡及行為分擔，況被告自陳曾
    於108年6月間向證人己○○催討其積欠同案被告戊○○之利息，
    證人己○○就此部分亦證述明確，是同案被告戊○○、丙○○先前
    既已多次向證人己○○收取重利，被告身為該集團之一員，對
    同案被告戊○○係從事高息放貸一事知之甚詳，被告受同案被
    告戊○○委託向證人己○○追討重利時，即係利用其他共同正犯
    之前行為，使重利罪之不法構成要件完全實現，此時仍有該
    當重利罪責，而應負全部責任。是原審判決認被告此部分重
    利犯行無罪，實與上開實務見解相違等語，
三、本院按，共同實施犯罪行為之人，在合同意思範圍以內，各
    自分擔犯罪行為之一部，相互利用他人之行為，以達其犯罪
    之目的者，即應對於全部所發生之結果，共同負責，是為共
    同正犯。又按刑法第344條之重利罪屬結果犯，該罪之成立
    以行為人取得與原本顯不相當之重利結果為前提，如行為人
    未收取與原本顯不相當之利息，核與重利罪之構成要件不符
    ，該罪又無處罰未遂犯之規定，自無從以重利罪責相繩。查
    ，被告直承自108年間起受同案被告戊○○之託向債務人收款
    ，並曾向己○○收款，惟因己○○沒有錢所以沒有收得，此與證
    人己○○於原審審理時證述情節相符（見原審卷二第25、26頁
    ），故被告並未因此向己○○收取任何利息。復觀以債務人己○○向同案被告戊○○借款3次，分別為100年12月7日借款新臺
    幣（下同）3萬元、104年2月22日借款1萬元、104年9月4日
    借款1萬5千元，彼時均係由同案被告戊○○放貸、同案被告丙○○收取利息，已經同案被告戊○○、丙○○及證人己○○均供證述
    明確，而被告直承係在108年2、3月間才加入並接替同案被
    告丙○○替同案被告戊○○收取利息，亦經被告於偵查及本院審
    理時均以證人身分具結證明屬實（見108偵19238卷第710頁
    ；本院卷第334頁），同案被告戊○○於本院審理時亦具結證
    述同案被告丙○○幫我收利息到107年，從108年開始就換成被
    告（見本院卷第330頁），證人甲○○則證述被告早於107年12
    月就已經向我要過錢（見108他2717卷第352頁），被告對於
    甲○○指證上情亦均不爭執，於原審並就此部分為認罪之表示
    （見原審卷一第140頁；原審卷二第85、86頁），足見被告
    確係自107年底加入同案被告戊○○集團並參與重利之犯行。
    而依證人己○○偵訊及原審所證述，一開始催收款項都是同案
    被告丙○○，是在108年6月間，綽號「東尼」的被告才來向我
    收款5,000元但我沒錢付，被告只有跟我要過1次而已，之後
    就沒有再付過任何利息給同案被告戊○○、丙○○、被告了（見
    108偵19238卷第691頁；原審卷第25、26頁），則被告係自1
    07年底起始與同案被告戊○○有重利之犯意聯絡，在此之前並
    無證據證明被告與同案被告戊○○、丙○○間有何犯意聯絡及行
    為分擔，而被告自加入後亦僅向證人己○○收取1次利息，惟
    因己○○沒錢支付以致未收取到任何利息，並未產生重利之結
    果，顯見被告上開所為並未對於同案被告戊○○、丙○○重利己○○構成要件之實現有任何助益。被告雖係因同案被告戊○○、
    丙○○重利己○○在先，事後才加入對己○○索取利息，然其對於
    同案被告戊○○、丙○○實際重利己○○之情形均不知悉，而其並
    未自己○○處收取任何利息，同案被告戊○○、丙○○亦未因被告
    此次向己○○收取利息之行為而獲取重利之結果，此部分顯然
    不成立犯罪，而重利罪復無未遂犯之處罰，自無從僅以被告
    向己○○索取利息然未取得之行為，遽行認定其此部分亦該當
    重利犯行。是以，檢察官前揭上訴意旨為本院所不採。
四、綜上所述，檢察官上訴意旨所指摘各節，均屬無據。其本件
    上訴為無理由，應予駁回。
據上論斷，應依刑事訴訟法第373條、第368條，判決如主文。  
本案經檢察官黃靖珣提起公訴，檢察官郭逵提起上訴，檢察官丁○○到庭執行職務。
中　　華　　民　　國　　110 　年　　10 　　月　　7　　日
            刑事第九庭  審判長法　官　紀　文  勝
                              法　官　紀  佳  良
                              法　官　賴  妙  雲
以上正本證明與原本無異。
不得上訴。                      
                              書記官  林  玉  惠
　　　　　　　　　　　　　　　
中　　華　　民　　國　　110 　年　　10　　月　　7 　　日

附件：「
貳、無罪部分
一、公訴意旨略以：被告乙○○與張宏義共同基於重利之犯意聯絡
    ，由被告張宏義於犯罪事實欄一（三）所示之時間、地點，
    趁告訴人己○○急迫、輕率、無經驗或難以求助之處境，貸予
    犯罪事實欄一（三）所示之金額，並約定顯不相當重利，再
    於108 年6 月間，委由被告乙○○按月收取利息。因認被告乙○○涉犯刑法第344 條第1 項之重利罪嫌（即起訴書附表1 編
    號3 部分）。
二、按犯罪事實應依證據認定之，無證據不得認定犯罪事實；又
    不能證明被告犯罪，應諭知無罪之判決，刑事訴訟法第154
    條第2 項、第301 條第1 項分別定有明文。次按刑事訴訟法
    上所謂認定犯罪事實之證據，係指足以認定被告確有犯罪行
    為之積極證據而言，如未能發現相當證據或證據不足以證明
    ，自不能以推測或擬制之方法，以為裁判基礎。而認定不利
    於被告之事實，須依積極證據，苟積極證據不足為不利被告
    之認定時，即應為有利於被告之認定，更不必有何有利之證
    據；又認定犯罪事實所憑之證據，雖不以直接證據為限，間
    接證據亦包括在內，然而無論直接證據或間接證據，其為訴
    訟上之證明，須於通常一般之人均不致有所懷疑，而得確信
    其為真實之程度者，始得據為有罪之認定，倘其證明尚未達
    到此一程度，而有合理之懷疑存在，無從使事實審法院得有
    罪之確信時，即應由法院為諭知被告無罪之判決。亦即若證
    據資料在經驗科學上或論理法則上尚有對被告較為有利之存
    疑，而無從依其他客觀方法排除此項合理之可疑，即不得以
    此資料作為斷罪之基礎，且刑事訴訟制度受「倘有懷疑，即
    從被告之利益為解釋」、「被告應被推定為無罪」之原則所
    支配，故得為訴訟上之證明者，無論為直接或間接證據，須
    客觀上於一般人均不致有所懷疑而達於確信之程度者，始可
    據為有罪之認定，倘其證明尚未達於「確信」之程度，而有
    合理可疑存在時，即難據以為被告不利認定，換言之，在法
    律判斷上，即不能為被告有罪之認定（最高法院76年台上字
    第4986號判決可資參照）。又按刑事訴訟法第161 條已於91
    年2 月8 日修正公布，修正後同條第1 項規定：檢察官就被
    告犯罪事實，應負舉證責任，並指出證明之方法。因此，檢
    察官對於起訴之犯罪事實，應負提出證據及說服之實質舉證
    責任。倘其所提出之證據，不足為被告有罪之積極證明，或
    其闡明之證明方法，無從說服法官以形成被告有罪之心證，
    基於無罪推定之原則，自應為被告無罪判決之諭知（最高法
    院92年度台上字第128 號判決意旨亦可參照）。再告訴人之
    告訴，係以使被告受刑事追訴為目的，是其陳述是否與事實
    相符，仍應調查其他證據以資審認，告訴人之陳述如無瑕疵
    ，且就其他方面調查又與事實相符，固足採為科刑之基礎，
    倘其陳述尚有瑕疵，則在未究明前，自不得遽採為論罪科刑
    之根據（最高法院52年台上字第1300號、61年台上字第3099
    號判決參照）。復按刑法上重利罪之成立，以取得與原本顯
    不相當之重利為構成要件之一，自應以行為人取得該項重利
    時，方屬既遂。而此之所謂取得，固不以現款之方式取得為
    必要，然仍須行為人已實際上取得該項重利或其財產上價值
    者，始足當之（最高法院88年度台上字第7418號裁判要旨參
    照）。
三、公訴意旨認被告乙○○此部分涉有重利犯行，無非係以證人己○○、張宏義之證述，及同案被告張宏義手寫債務人明細、本
    票影本、被告乙○○之行動電話翻拍照片等，為其論據。
四、訊據被告乙○○堅決否認有何公訴意旨所指重利犯行，辯稱：
    伊雖然有依張宏義的指示，向己○○催討利息5,000 元，但是
    伊並沒有拿到利息等語（見本院卷二第86頁）。
五、經查：
  ㈠同案被告張宏義確有於犯罪事實欄一㈢所示之時間、地點，趁
    證人己○○急迫需款孔急之際，貸予前揭款項予證人己○○，並
    向證人己○○預扣及收取上開利息等情，業經本院認定如前；
    又被告乙○○有於108 年6 月間，依被告張宏義之指示，向證
    人己○○催討前揭借款之利息乙節，為被告乙○○所不否認，並
    經證人己○○於偵查及本院審理時證述屬實（見108 年度偵字
    第19238 號偵卷第691 頁、本院卷二第24頁至第25頁），是
    上開事實，應堪認定。
  ㈡證人己○○於警詢時證稱：放款給伊的是張宏義，伊一直到107
     年底都有繳納利息，向伊收取利息的原本是張宏義，張宏
    義也會派丙○○來跟伊收利息，直到108 年6 月，綽號「東尼
    」的乙○○有跟伊碰面一次，叫伊每月拿5,000 元，還本金就
    好，不跟伊收利息，但後來就失聯了等語（見108 年度偵字
    第19238 號偵卷第622 頁至第623 頁）；於偵查中證述：一
    開始向伊催收款項的是丙○○，直至108 年6 月間，綽號「東
    尼」的乙○○有打電話給伊，要跟伊收利息5,000 元，但後來
    伊再打他的手機，他的手機暫停使用，伊就沒有拿錢給他等
    語（見108 年度偵字第19238 號偵卷第691 頁）；於本院審
    理時復到庭證述：伊因急需用錢，有向張宏義借款，張宏義
    借錢給伊時，都有預扣利息，之後丙○○有跟伊收利息，綽號
    「東尼」的乙○○是在108 年6 月間，跟伊聯絡要向伊收利息
    5,000 元，當天伊有與乙○○碰面，但伊沒有給乙○○錢，在與
    乙○○見面之後，伊也沒有再給乙○○、張宏義或丙○○任何利息
    錢，伊只有與乙○○見過一次面，其他次都是丙○○跟伊收利息
    的等語（本院卷二第20頁至第27頁），核與證人即同案被告
    張宏義於警詢時證稱：伊於108 年3 、4 月份左右，有麻煩
    乙○○幫伊找己○○，問看看己○○要不要還錢，但己○○還是沒有
    還清等語（見108 年度他字第2717號偵卷第455 頁）大致相
    符，則被告乙○○既於108年3 、4 月間，始受同案被告張宏
    義之委託，負責向證人己○○收取前揭借款之利息，且被告乙○○與證人己○○聯繫見面後，未向證人己○○收取到任何利息，
    證人己○○其後即未再與被告乙○○有何聯繫，亦未給付任何利
    息予被告乙○○或同案被告張宏義、丙○○，是證人己○○自被告
    乙○○受同案被告張宏義之委託後，既未再支付任何利息予被
    告乙○○或同案被告張宏義、丙○○，難認被告乙○○於108 年6 
    月間，有與同案被告張宏義、丙○○共同向證人己○○取得與原
    本顯不相當之重利之犯意聯絡及行為分擔；此外，遍尋卷內
    相關證據，亦未見有何可佐證被告乙○○有與同案被告張宏義
    、丙○○共同向證人己○○收取利息，取得與原本顯不相當之重
    利之情，無從僅因被告乙○○曾受被告張宏義之委託，口頭表
    示欲向證人己○○催討利息，即遽以刑法重利罪責相繩。
六、綜上所述，本件並查無任何證據足資證明被告乙○○有上開公
    訴意旨所指與被告張宏義共同向告訴人己○○收取重利之情，
    是檢察官提出之證據，或其指出證明之方法，未能使本院之
    心證達到確信其為真實之程度，應認此部分舉證尚有不足，
    此部分自難據以為被告乙○○不利之認定，依首開說明，此部
    分即應為被告乙○○無罪之諭知。」